臺灣臺南地方法院民事判決　　　　　　　92年度訴字第2105號
原　　　告　甲○○
　　　　　　己○○
上二人共同
訴訟代理人　張天良律師
被　　　告　丁○○
　　　　　　丙○○
　　　　　　乙○○
上三人共同
訴訟代理人　周武旺律師
複 代 理人　金輔政律師
被　　　告　庚○○ 　即石德.
　　　　　　　　　　　號
上列當事人間請求所有權移轉登記事件，經本院於民國94年8月
25日言詞辯論終結，判決如下：
    主  文
被告應將坐落台南縣仁德鄉○○段一二三地號，地目田，面積
2898.90平方公尺之土地中，如附圖（一）【複丈日期93年6月10
日之複丈成果圖】所示之123-Ａ001部分，面積為1540.17平方公
尺，移轉登記為原告共有，所有權應有部份均為二分之一。
被告不得阻礙原告通行於如附圖（二）【收件日期93年6月11日
之複丈成果圖】所示Ｂ部分之道路（面積為482.38平方公尺）。
原告其餘之訴駁回。
訴訟費用由被告連帶負擔五分之四，餘由原告連帶負擔。
    事  實
甲、原告方面：
一、聲明：
（一）被告等應將坐落台南縣仁德鄉○○段123地號，地目田，
      面積2898.90平方公尺辦理分割（分筆）登記，登記為如
      附圖（一）【複丈日期93年6月10日之複丈成果圖】所示
      Ａ部分1358.73平方公尺、Ｂ部分1540.17平方公尺，並應
      將其中Ｂ部分1540. 17平方公尺移轉登記為原告二人共有
      ，原告各人應有部分為二分之一。
（二）被告等不得阻礙原告自附圖（三）【複丈日期94年3月14
      日之複丈成果圖】所示6公尺寬道路ａ、ｂ、ｃ、ｄ面積
      為400.98平方公尺部分通行。
（三）訴訟費用由被告等負擔。
二、陳述：
（一）起訴時，將原告石德心列為共同被告之一，石德心於93年
      2月16日死亡，原告曾經將其全体繼承人庚○○、石健華
      、石榮輝、石逢達列為承受訴訟人，嗣庚○○就石德心之
      遺產辦理分割繼承登記，石德心就系爭土地之應有部分僅
      登記為庚○○一人，此有94年4月7日之土地登記謄本可稽
      ，茲將石健華、石崇輝、石逢達三人部分之聲明撤回，則
      被告成為丁○○、丙○○、乙○○、庚○○四人。
（二）原告係依据買賣契約之約定，提起本案訴訟。坐落於台南
      縣仁德鄉○○段123地號土地（以下簡稱系爭土地），地
      目雖為田，惟屬都市土地，可分割。系爭土地，原坐落之
      地號、面積為「台南縣仁德鄉○○段777-14地號，面積
      2908平方公尺」，因有一條鄰近一帶居民（包括被告）通
      行之既成道路貫串其中，系爭土地成為三部分：甲部分（
      西部）、乙部分（既成道路）、丙部分（東部）。民國79
      年1月24日經訴外人戊○○（原告甲○○之岳父）之介紹
      ，系爭土地之原共有人石德源（起訴前已死）、丁○○、
      石德心（起訴後已死）、丙○○四人，將甲部分（西部）
      以每坪新台幣（下同）16,500元出賣予原告二人，當天由
      原告付予訂金200,000元，因乙部分係鄰近一帶居民（包
      括土地出賣人石德源等四人）通行之既成道路，原告所購
      買土地位置不包括乙部分（既成道路），僅購買甲部分（
      西部）位置之土地。但是有於追加約定第三條中約定該既
      成道路應留作通路之用，出賣人不得出賣或出租予他人，
      買方有通行權。但79年1月24日訂立土地買賣協議書時，
      尚未實測甲部分（西部）之正確面積，乃於土地買賣協議
      書記載土地坐落地號、地價每坪16,500元，以地政事務所
      測量正確坪數計算總價款，在買賣協議書未記載買賣土地
      總面積若干，惟第六條記載先付訂金200,000元，餘款分
      三期支付，價金付清後，移交土地及地上物（包括水井一
      口及電錶），道路（指乙部分之既成道路）讓買方進出。
      。嗣為要確定買賣之面積，以便由原告分三期支付價金，
      被告石德源等乃請服務於歸仁地事務所之吳泰田於79 年2
      月12日到實地複丈買賣部分之位置與面積，製作手繪之草
      圖，當時系爭土地之總面積為2908平方公尺，將系爭土地
      分做１部分與２部分，１部分在西部，２部分在東部，１
      部分面積為0.1545公頃即467.36坪，２部分面積為0.1363
      公頃則412.31坪，該手繪草圖係吳泰田以私人身份所製作
      ，故未標明「土地複丈成果圖」，惟吳泰田出庭作証，承
      認該手繪草圖係其受姓石者之託所製作，圖面上１部分與
      ２部分面積均是其所計算所載，被告就成果圖之真正也不
      爭執。Ａ之面積467.36坪乘以單價16500元為7,711,440元
      ，此金額與第三次付款收据內容第二項「總價款7,711,
      440元」之金額相符（註：因測量之人吳泰田為地政人員
      ，該第三人付款收据乃誤載地政事務所所測量），買賣雙
      方就總價款7,711,440元亦已分期付清之事實不爭，第三
      次付款收据也有載明「一、土地坐落仁德鄉○○段地號
      777-14號二、依地政事務所測量之坪數為467.36坪，每坪
      16,500元，總價款7,711,440元正」，而且１部分已由原
      告甲○○交由其岳父戊○○占用，可知該１部分即係本件
      買賣標的物。買賣之面積為467.36坪，其位置在上開手繪
      草圖所示１部分，該總價金已由原告分期付清，惟依買賣
      當時之法令，田地不能實物分割，買賣前雙方已有同意俟
      法令修改可分割或移轉登記時，始辦理分割及移轉登記，
      為慎重起見，雙方亦有另訂「追加約定」書，約定能分割
      及移轉登記時，始辦理移轉登記，亦有「追加約定」書及
      買賣介紹人戊○○於93年2月5日之証言可稽。
（三）買賣總價款0000000元分期交付之情形如下：79年1月24日
      訂立「土地買賣協議書」當天，原告付200,000元訂金；
      嗣依出賣人石德源等之要求，於79年1月26日再追加支付
      定金100,000元；於79年2月22日再付230萬元；於79年3月
      24日再付250萬元；於79年4月24日再付2,611,440元，以
      上合計7,711,440元。原告已付清該總價金，買賣標的物
      之仁德段777-14地號土地，於83年因重測，其地號於83年
      2 月8日變更為中正段123號，付清總價金之後，86年8月
      26 日出賣人之一石德源逝世，其就系爭土地應有部分由
      被告乙○○繼承，本案未繫屬前，於86年12月4日辦妥遺
      產繼承登記。本案繫屬後，出賣人之一石德心又於93年2
      月16日逝世，石德心就系爭土地之應有部分已辦理遺產分
      割繼承登記，於93年4月9日登記為被告庚○○一人所有，
      則系爭土地目前為被告丁○○、丙○○、乙○○、庚○○
      四人所共有，其中被告乙○○係出賣人石德源之繼承人，
      被告庚○○係出賣人石德心之繼承人，就其被繼承人石德
      源、石德心之債務，應負履行之義務（民法第1148條），
      則應負責將買賣標的物之土地移轉登記予原告，又依土地
      買賣協議書第六條之約定，不得阻礙原告通行既成道路。
（四）對被告抗辯所為之陳述：
 （1）系爭土地之總面積原為0.2908公頃（879.67坪），買賣後
      ，因83年間，地籍圖重測，成為2898.90平方公尺，減少
      9.10平方公尺，被告主張其已將土地移交予原告，減少之
      9.10平方公尺應由原告負擔。惟因土地出賣人石德源等向
      原告收取價金為面積1545平方公尺（467.36坪）之價金，
      自有將1545平方公尺之所有權移轉登記予原告之義務，該
      義務，不因土地重測，土地面積有減少而免除（民法第
      348條），假設土地總面積因重測而增加，因原告所購買
      面積僅為1545平方公尺，原告僅得請求1545平方公尺（
      467.36坪）之所有權移轉登記，同一理由，系爭土地總面
      積因重測而減少9.10平方公尺，被告不得要求原告應減少
      請求移轉登記之土地坪數。況被告等應移交予原告使用之
      土地也只有１部分之1545平方公尺而已，其並非將系爭全
      部面積2908平方公尺移交予被告，被告要原告承擔因重測
      所減少9.1平方公尺之全部損失，非有理由，惟為要減少
      爭執，原告自動讓步，按買賣面積1545平方公尺與未出售
      面積1363平方公尺之比例分擔減少面積之損失，原告願分
      擔4.83平方公尺（9.1㎡×1545/29 08＝4.83㎡），願自
      購買面積1545平方公尺扣除4.83平方公尺，請求附圖（一
      ）所示之123-Ａ001部分1540.17平方公尺之移轉登記（
      1545㎡-4.83㎡＝1540.17㎡）。
 （2）另原告主張94.3.14之複丈成果圖所示123-Ａ001號部分
      1540.17平方公尺（即465.9坪）應係原告所買土地位置及
      坪數（扣除應分擔後之坪數），被告主張原告所購買土地
      位置及面積如附圖二【即93年4月2日之複丈成果圖】所示
      之Ｃ部分1438. 81平方公尺而已，惟查1438.81平方公尺
      與買賣面積1545平方公尺之差達於106.19平方公尺，該相
      差之面積，超過因重測整筆土地減少之9.1平方公尺，有
      97.09平方公尺之多，此97.09平方公尺之土地跑到那裡去
      ？假設整筆土地因重測而減少9.1平方公尺均應由原告負
      擔，原告所購買面積有1545平方公尺，扣除9.1平方公尺
      ，應還有1535.9平方公尺，不可能為1438.81平方公尺而
      已，則被告所主張原告所購買土地位置及面積為如附圖（
      二）所示之Ｃ部分1438.81平方公尺之主張，自不可採。
      至土地使用人戊○○圍牆時，其為出入及管理之方便而圍
      牆，圍牆之界址，並非土地買賣之界址。
 （3）被告丁○○、丙○○、乙○○三人就79年1月24日之土地
      買賣協議書之真正不爭，抗辯被告等之印章均由長兄石德
      源保管，原告二人無自耕能力，依當時有效之土地法第30
      條土地承受人有自耕能力者為限之規定，買賣無效（請看
      該被告93年1月6日之民事答辯狀），被告之一石德心否認
      參與土地買賣，不知本件買賣，惟不否認有收到買賣價金
      （93年1月6日筆錄）。查被告就追加約定書上所蓋印章係
      其各人之印章不爭執，蓋章與簽名有同一效力，被告又均
      承認原告已付清價金，系爭土地西部已交付予原告，由原
      告之岳父戊○○在該處蓋房屋使用，戊○○於鈞院亦供証
      ：訂立79年1月24日買賣契約當時，買賣雙方全部的人都
      在場，也都瞭解買賣的內容，他們的大哥石德源有表示將
      來後續事項都由他來處理，有要求其他兄弟將印章交給伊
      ，買賣當時因為農地不能移轉登記，雙方同意將來能夠辦
      理移轉登記時，再辦理移轉登記。又供証當時簽訂買賣契
      約書時，只有口頭約定，將來法令沒有限制時，再辦理移
      轉登記，因伊是雙方之見証人，伊覺得慎重起見，還是要
      寫明清楚比較保險，所以才又出具「追加約定」書，由被
      告蓋章。戊○○雖係原告之親屬，惟其係本件買賣之介紹
      人，又係見証人，買賣之內容及有關該買賣之事，戊○○
      最清楚，依証人不可代替之原則，戊○○可出庭作証，被
      告不得否認其証言之效力（最高法院53年度台上字第2673
      號判參照），依民法第246條但書之規定，本件買賣應屬
      有效（70年度台上字第4537號判例參照）。
 （4）買賣之土地位置在系爭土地中之西部，東部土地（包括6
      公尺之既成道路）未出賣，買賣價金每坪16,500元，總價
      金7,711,440元。買賣之面積應為467. 36坪（7,711,440
      元÷16,500元＝467.36坪），則1545平方公尺。現在土地
      法、農業發展條例已修改，系爭土地可分割，並辦理移轉
      登記，原告請求被告將本狀附圖（一）所示Ａ部分154.17
      平方公尺土地移轉登記予原告，應有理由（1545㎡-4.83
      ㎡＝1540.17㎡）。石德源等將系爭土地西部面積467.36
      坪（1545㎡）土地出賣予原告之後，原告將所購買土地交
      由戊○○使用，因土地面接既成巷道，為要管理之方便，
      妨止閒人進入，戊○○未經測量，順便建造圍牆，該圍牆
      之位置，並非買賣與未買賣土地之界址線，亦有戊○○在
      鈞院之証言可稽。吳泰田製作系爭手繪草圖時，確有到實
      地複丈，因其係公務人員，以私人身份替他人複丈土地，
      有所顧忌，出庭作証時，不敢承認其有到實地複丈，惟其
      有承認「姓石者」託其製作該複丈成果圖，出賣人均姓石
      ，原告非姓石，無論吳泰田有否到實地複丈，不影響該複
      丈成果圖之存在，其在該複丈成果圖所寫10.1545公頃（
      467.36坪）係石德源等所出售土地之面積，應無誤（因為
      總價金除以每坪價金恰為467.36坪）。
 （5）另追加約定書第一項，約定本件買賣是特定位置之買賣，
      承買位置為手繪草圖之１部分，但是要扣除南邊二台尺寬
      之土地，由出賣人保留作暗溝排水之用，承買人亦可利用
      。惟事後因考慮系爭土地之地勢南部高、北部低，縱在南
      邊留暗溝，亦不能排水，乃改由原告另提供北部土地內之
      一部（與他人土地之交界處）留暗溝，做為排水之用，而
      取消要在南邊留二台尺暗溝之約定，現在系爭土地（包括
      被告未出售部分）之雨水及家庭之污水，均靠該北部之暗
      溝排洩，有買賣見証人戊○○可証。則被告不得再要求在
      系爭土地南部保留二台尺寬之排水溝土地。
 （6）石德源等出賣系爭土地時，系爭仁德段777-14地號土地內
      已經有如附圖（三）【即93年3月14日複丈成果圖】所示6
      公尺寬之既成道路存在，鄰近一帶土地都經由該既成道路
      出入，鄰近土地申請建築執照時，亦以該既成道路為出入
      之路。例如民國68年3月間，鄰近仁德段777-18～777-38
      號14筆鄰近土地所有人陳彩備等多人（包括丙○○、石德
      心、丁○○）在鄰近土地建造房屋申請執造時，向台南縣
      政府所提出「住宅新建工程設計圖」之位置圖，亦將附圖
      （三）所示6公尺寬之既成道路列為其出入之巷道之一段
      ，該位置圖亦將該巷道之寬度表示為6公尺寬，該巷道是
      南、北方向之巷道，該段巷道北邊上方發起點為777-2 、
      -6地號與本案系爭777-14地號三筆土地交界點，則該配置
      圖所示777-14地號土地內巷道即是如附圖（三）所示6公
      尺寬之巷道（有台南縣政府工務局92年12月12日所補發鄰
      近土地所有人陳彩備等多人於民國68年3月間在鄰地申請
      建築執照所提出設計圖中之位置圖一紙可證）。依土地買
      賣契約書第六條，被告等不得阻譺原告通行該6公尺寬之
      巷道（訴之聲明第二項）【註：仁德段777-14、-2、-9地
      號因重測成為中正段123、91、92地號。仁德段777-18、
      -19 、-20、-21、-22、-23、-24、-25、-26、-27、-28
      、-29、-30地號土地因重測成為中正段109、110、111、
      112、113、114、115、116、117、118、119、120、121地
      號】
三、證據：提出重測前、後之土地登記謄本、歸仁地事務所發文
    日期92年12月5日發文字號第0920011104號函、土地買賣協
    議書、追加約定書、吳泰田之手繪草圖、第一次、第二次、
    第三次付款收據、台南縣政府工務局92年12月12日所補發鄰
    近土地所有人陳彩備等多人於民國68年3月間在鄰地申請建
    築執照所提出設計圖中之位置圖一紙，並聲請訊問證人戊○○。
乙、被告庚○○方面：
    被告庚○○未於最後言詞辯論期日到場，據其之前到庭所為
    之陳述均同被告丙○○之答辯。
丙、被告丁○○、丙○○、乙○○方面：
一、聲明：請求判決駁回原告之訴，訴訟費用由原告負擔。
二、陳述：
（一）原告提出之79年1月24日之「土地買賣協議書」，依當時
      有效之土地法第30條規定，應以承受人有自耕能力者為限
      。系爭土地為農地，原告二人無自耕能力，其移轉土地所
      有權之契約，因給付不能應屬無效。雖然原告另提出「追
      加約定」書，以證明雙方之間約定將來能分割及移轉所有
      權時再辦分割及移轉登記，但此「追加約定書」，僅由出
      賣人中之一人，即石德源與買受人之一甲○○所簽訂，被
      告丁○○、丙○○、及石德心並未參與，自無法律上合法
      效力。該追加約定書僅有被告等印章，而印章係長兄石德
      源保管，係由其無權蓋用，印章交由長兄保管，與授予長
      兄代理權為兩件不同之事，況依最初之買賣契約書，出賣
      人包括被告等人，均親自參與，並親筆簽名，更足以證明
      系爭土地買賣，被告並未授與長兄石德源代表本人為法律
      行為之代理權，亦無表見代理之事實，何能獨就事後之追
      加約定書有例外情形發生，按主張事實，其關於積極及例
      外情形，應由主張當事人負舉證責任。原告對於石德源例
      外擁有代理權之積極事實應負舉證責任。且都市平均地權
      條例修改之前，無自耕能力而買賣農地為絕對無效，且是
      自始絕對無效，不能於事後追加約定「將來可登記時再登
      記」之預期條款而使之起死回生。
（二）按買賣標的物之利益及危險，自交付時起均由買受人承受
      負擔（民法第373條），故買賣標的物茍已交付，雖所有
      權尚未移轉，其危險亦由買受人負擔（31上字第1040號、
      49台上字第1246號判例）。本件買賣契約，姑且假設有效
      ，則買賣標的物之土地既早已交付原告，自當時起系爭土
      地之危險即應由原告負擔，故事後土地經重測面積縮小，
      應全部由原告負擔，不能請求被告與之分擔。系爭土地，
      應以原告受交付，現實際存在之土地為準，請求移轉登記
      ，若因重測縮小面積，依危險負擔之原則，由原告負擔全
      部損失。
（三）本件土地買賣係由戊○○出面訂約，訂金亦簽發其支票，
      土地由其使用，故實際買受人應係戊○○而非原告，應屬
      以人頭作土地買賣，其人頭並無受保護之權利地位。
（四）本件地政人員吳泰田所測製之手繪草圖，係在仁德鄉○○
      段實施重測前所為，現系爭土地業經實施重測，地界面積
      已有更動，原告亦自認79年測量後即點交，則其建圍牆旨
      在表明土地界址範圍，不可能在牆外留取餘地供人通行。
      原告無視土地重測，地界面積已有變更之事實，仍以重測
      前之79年舊複丈圖套用於重測後之不同地界土地，當然造
      成不公平之結果。
（五）依據原告所提出之「追加約定」書第（一）之記載「本件
      買賣為特定位置之買賣，承買位置為附圖所示１部分，但
      是要扣除南邊兩台尺寬之土地予出賣人保留作暗溝排水之
      用，承買人亦可利用」，再依其所附之79年2月12日吳泰
      田之測量圖，其１之南面亦保留兩台尺寬之土地不在出賣
      之範圍，故該兩台尺寬之土地，原告不得請求移轉登記。
丁、本院依職權至現場履勘、並向台南縣政府調閱石德源於68年
    3月所提出之申請建築執照申請書、配置圖、土地使用同意
    書等相關文件。
    理  由
甲、程序部分：
一、被告石德心於本院訴訟繫屬中死亡，原告聲明由其繼承人即
    被告庚○○承受訴訟，業據提出戶籍謄本及繼承系統表等在
    卷可稽，核無不合，應予准許。
二、按不變更訴訟標的，而補充或更正事實上或法律上之陳述者
    ，非為訴之變更或追加，此民事訴訟法第256條定有明文。
    經查，原告原起訴聲明：【（一）被告等應將坐落台南縣仁
    德鄉○○段123地號，地目田，面積2898.90平方公尺，辦理
    分割（分筆）登記，登記為如附圖一所示甲部分1540.17平
    方公尺、乙部分1358.73平方公尺，並將其中甲部分1540.17
    平方公尺移轉登記為原告二人共有，原告各人應有部分為二
    分之一。（二）被告等不得阻礙原告自附圖二所示斜線部分
    出入（正確面積以實測為準）。（三）訴訟費用由被告等負
    擔】，嗣於地政機關實地測量後，補充事實上之陳述為：【
    （一）被告等應將坐落台南縣仁德鄉○○段123地號，地目
    田，面積2898.90平方公尺辦理分割（分筆）登記，登記為
    如本狀附圖【複丈日期93年6月10日之複丈成果圖】所示Ａ
    部分1358.73平方公尺、Ｂ部分1540.17平方公尺，並應將其
    中Ｂ部分1540. 17平方公尺移轉登記為原告二人共有，原告
    各人應有部分為二分之一。（二）被告等不得阻礙原告自本
    狀附圖（二）【複丈日期94年3月14日之複丈成果圖】所示6
    公尺寬道路ａ、ｂ、ｃ、ｄ面積為400.98平方公尺部分通行
    。（三）訴訟費用由被告等負擔】（原告94年4月13日辯論
    意旨狀參見），依照上開法律規定，非為訴之變更或追加，
    自應准許，附此敘明。
三、被告庚○○未於最後言詞辯論期日到場，查無民事訴訟法第
    386 條所列各款情形，依原告之聲請，由其一造辯論而為判
    決。
乙、實體部分：
一、原告起訴主張：系爭坐落於台南縣仁德鄉○○段777-14地號
    ，面積2908平方公尺之土地，由原共有人石德源（起訴前已
    死）、丁○○、石德心（起訴後已死）、丙○○四人，將位
    於西部之土地部分以每坪16,500元出賣予原告二人。被告丁○○、丙○○、乙○○三人就79年1月24日之土地買賣協議
    書之真正不爭，且被告等就追加約定書上所蓋印章係屬真正
    亦不爭執，蓋章與簽名有同一效力，被告又均承認原告已付
    清總價金1,177,440元，且系爭土地西部已交付予原告，由
    原告之岳父戊○○在該處蓋房屋使用（然僅係為管理方便，
    未經測量，即建造圍牆，該圍牆之位置並非買賣土地之界址
    線），另追加約定書第一項，約定本件買賣是特定位置之買
    賣，承買位置部分要扣除南邊二台尺寬之土地由出賣人保
    留作暗溝排水之用，承買人亦可利用。惟事後因考慮系爭土
    地之地勢南部高、北部低，縱在南邊留暗溝，亦不能排水，
    乃改由原告另提供北部土地留暗溝。故被告不得再要求在系
    爭土地南部保留二台尺寬之排水溝土地），戊○○於鈞院亦
    供証買賣當時因為農地不能移轉登記，雙方同意將來能夠辦
    理移轉登記時，再辦理移轉登記。又證稱當時簽訂買賣契約
    書時，只有口頭約定，將來法令沒有限制時，再辦理移轉登
    記，因伊是雙方之見証人，為慎重起見，還是要寫明清楚比
    較保險，所以才又出具「追加約定」書，由被告蓋章，可知
    上開買賣契約書及追加約定書均為合法有效。但79年1月24
    日訂立土地買賣協議書時，尚未實測正確面積，乃於土地買
    賣協議書記載土地坐落地號、地價每坪16,500元，以地政事
    務所測量正確坪數計算總價款，嗣為要確定買賣之面積，被
    告石德源等乃請服務於歸仁地事務所之吳泰田到實地複丈買
    賣部分之位置與面積，製作複丈成果圖，當時系爭土地之總
    面積為2908平方公尺，將系爭土地分做部分（西部）面積
    為0.1545公頃即467.36坪，與部分（東部）面積為0.1363
    公頃則412. 31坪，該土地複丈成果圖係吳泰田以私人身份
    所製作，並屬真正，經吳泰田證述屬實。故從之面積467.
    36坪乘以單價16500元為7,711,440元，此金額與第三次付款
    收据內容第二項「總價款7,711,440元」之金額相符，可知
    該部分即係本件買賣標的物。再者，買賣標的物之仁德段
    777-14地號土地於83年因重測，其地號於83年2月8日變更為
    中正段123號，且因地籍圖重測，致使系爭土地成為2898.90
    平方公尺，減少9.10平方公尺，被告主張其已將土地移交予
    原告，減少之9.10平方公尺應由原告負擔。惟因土地出賣人
    石德源等向原告收取價金為面積1545平方公尺（467.36坪）
    之價金，自有將1545平方公尺之所有權移轉登記予原告之義
    務，該義務不因土地重測，面積有減少而免除，被告抗辯危
    險負擔已經移轉，故要原告承擔因重測所減少9.1平方公尺
    之全部損失，非有理由，惟原告願按比例分擔減少面積之損
    失即願分擔4.83平方公尺，即僅請求附圖（一）所示123-Ａ
    001部分，面積為1540.17平方公尺之移轉登記。嗣出賣人石
    德源、石德心分別逝世，其等之持份已由繼承人乙○○、庚○○辦理遺產分割繼承登記，系爭土地目前為被告丁○○、
    丙○○、乙○○、庚○○四人所共有，並依民法第1148條，
    其四人應負責將買賣標的物之土地移轉登記予原告，且依照
    現行之土地法、農業發展條例已修改，系爭土地可分割，並
    辦理移轉登記，原告請求被告將本狀附圖（一）123-Ａ001
    所示部分，面積為1540.17平方公尺土地移轉登記予原告，
    應有理由。又石德源等出賣系爭土地時，系爭仁德段777-14
    地號土地內已經有如附圖（三）【即93年3月14日複丈成果
    圖】所示之6公尺寬之既成道路存在，鄰近一帶土地都經由
    該既成道路出入，鄰近土地申請建築執照時，亦以該既成道
    路為出入之路。依土地買賣協議書第六條之約定，不得阻礙
    原告通行既成道路，為此依據買賣之法律關係提起本訴，求
    為判決如訴之聲明所示。
二、被告則以下列情詞置辯，請求駁回原告之訴：原告提出之79
    年1月24日之「土地買賣協議書」，依當時有效之土地法第
    30條規定，應以承受人有自耕能力者為限。系爭土地為農地
    ，原告二人無自耕能力，其移轉土地所有權之契約，因給付
    不能應屬無效。雖然原告另提出「追加約定」書，以證明雙
    方之間約定將來能分割及移轉所有權時再辦分割及移轉登記
    ，但此「追加約定書」，僅由出賣人中之一人，即石德源與
    買受人之一甲○○所簽訂，被告丁○○、丙○○、及石德心
    並未參與，自無法律上合法效力。該追加約定書僅有被告等
    印章，而印章係長兄石德源保管，係由其無權蓋用，印章交
    由長兄保管，與授予長兄代理權為兩件不同之事，況依最初
    之買賣契約書，出賣人包括被告等人，均親自參與，並親筆
    簽名，更足以證明系爭土地買賣，被告並未授與長兄石德源
    代表本人為法律行為之代理權，亦無表見代理之事實，故原
    告對於石德源例外擁有代理權之積極事實應負舉證責任。且
    都市平均地權條例修改之前，無自耕能力而買賣農地為絕對
    無效，且是自始絕對無效，不能於事後追加約定「將來可登
    記時再登記」之預期條款而使之起死回生。且依據民法第
    373 條、最高法院31上字第1040號、49台上字第1246號判例
    ，本件買賣契約，姑且假設有效，則買賣標的物之土地既早
    已交付原告，自當時起系爭土地之危險即應由原告負擔，故
    事後土地經重測面積縮小，應全部由原告負擔，不能請求被
    告與之分擔。系爭土地，應以原告受交付，現實際存在之土
    地為準，請求移轉登記，若因重測縮小面積，依危險負擔之
    原則，由原告負擔全部損失。本件土地買賣係由戊○○出面
    訂約，訂金亦簽發其支票，土地由其使用，故實際買受人應
    係戊○○而非原告，其人頭並無受保護之權利地位。本件地
    政人員吳泰田所測製之手繪草圖，係在仁德鄉○○段實施重
    測前所為，現系爭土地業經實施重測，地界面積已有更動，
    原告亦自認79年測量後即點交，則其建圍牆旨在表明土地界
    址範圍，不可能在牆外留取餘地供人通行。原告無視土地重
    測，地界面積已有變更之事實，仍以重測前之79年舊複丈圖
    套用於重測後之不同地界土地，當然造成不公平之結果。又
    依據原告所提出之「追加約定」書第（一）之記載，再依其
    所附之79年2月12日吳泰田之測量圖，其之南面亦保留兩
    台尺寬之土地不在出賣之範圍，故該兩台尺寬之土地，原告
    不得請求移轉登記。
三、本件經本院於言詞辯論期日中使當事人整理並協議簡化爭點
    ，兩造之不爭執事項如下，應堪信為真實：
（一）兩造對於原告與石德源、丁○○、石德心、丙○○於79年
      1 月24日所簽訂之土地買賣協議書、追加約定書及第一、
      二、三次付款收據之真正，均不爭執。
（二）對於系爭土地於83年間因重測，面積從原有之2908平方公
      尺減少為2898.9平方公尺，共計減少9.1平方公尺之事實
      ，兩造均不爭執。
（三）對於原告於第三期款交付之後，原始出賣人石德源等即將
      西側即現在戊○○在使用的土地，交付予原告完畢等情，
      兩造均不爭執。
（四）現在系爭土地之使用現況，如本院94年7月12日履勘現場
      時所製作之勘驗筆錄及現場圖所示等情，兩造亦不爭執。
（五）被告對於原告欲通行如附圖二【即歸仁地政在94年6月11
      日所製作之複丈成果圖】所示之Ｂ部分既成道路，被告同
      意不阻撓；此外，被告並同意將上開附圖二所示之Ｃ部分
      ，面積為1430.07平方公尺，辦理移轉登記予原告（各二
      分之一）。故依民事訴訟法第280條第一項前段之規定，
      被告就原告主張之上開事實，於言詞辯論時不爭執者，視
      同自認。
四、本件經本院於言詞辯論期日中使當事人整理並協議簡化爭點
    ，兩造之爭執事項如下：（一）被告是否仍應將原告所主張
    ，惟超過被告視為自認之範圍【即原告主張之附圖一所示之
    123- Ａ001部分、面積1540.17平方公尺，減去被告視為自
    認之如附圖二所示之Ｃ部分，面積1430.7平方公尺】的部分
    移轉登記給原告（各二分之一）？（二）被告是否不得阻礙
    原告通行於原告所主張，惟超過被告視為自認之範圍【即原
    告主張通行之附圖三之ａｂｃｄ部分，超過被告視為自認之
    如附圖二所示之Ｂ部分】之既成道路？以下茲就此二爭執點
    析述如下：
（一）【就超過被告視為自認之面積應否為移轉登記之部分】：
 （1）本件原告主張：如以所有付款收據加總後之總價金1,177,
      440元，除以每坪單價16,500元，則買賣之面積範圍應為4
      67.36坪即1545平方公尺，此與第一次付款收據後之附圖
      旁有記載：「0.1545頃=467.36坪」相符，而79年4月24
      日之第三次付款收據內2.亦記載：「依地政事務所測量之
      坪數為467.36坪，每坪：16,500元、總價款：7,711,440
      元」，故買賣之土地面積範圍雖未明定於買賣契約，然已
      屬特定明確，原告之占有輔助人戊○○於交款後，被告交
      付西邊土地後，雖有興建圍牆，然並非買賣土地之實際界
      址線，嗣於83年間，系爭土地並因重測而面積減少，按比
      例，被告仍應將如附圖一所示之Ａ部分，面積1540.17平
      方公尺移轉登記予原告，被告雖於本案中同意就現況即原
      告占有輔助人戊○○占有之面積即如93年6月11日之複丈
      成果圖Ｃ部分1430.07平方公尺辦理分割及移轉登記，則
      移轉登記面積即與當初買賣之面積有所不符。被告則以：
      依民法373條前段之規定，買賣標的物之利益及危險，自
      交付時起均由買受人承受負擔，故原告所購買之系爭土地
      ，被告早已於79年間就已經交付予原告使用，並由輔助人
      戊○○自行築起圍牆使用，且圍牆外面即為道路不在買賣
      範圍內，則面積不足或因重測後面積減少之危險自應由原
      告自行負擔，故仍應以79年付款完畢後交付予原告使用之
      面積範圍為準等資為抗辯。
 （2）經查：兩造所均不爭執之79年1月24日所簽訂之土地買賣
      協議書上，並未提及所購買之土地面積，僅記載：「1.地
      號（略）。2. 地價：每坪16,500元（以地政事務所測量
      結果，實際坪數為準計算）.... 」。於補充性質之追加
      約定書上亦未約明所購買之土地面積範圍，僅記載：「1.
      本件買賣為特定位置之買賣，承買位置為附圖所示部分
      .... 」，故從契約之文義觀之，本件原告所承買者應為
      【特定之位置】即追加約定書附圖所示之部分（面積應
      以地政事務所測量結果之實際坪數為準）。而79年4月24
      日之第三次付款收據內2.則已經明確記載：「依地政事務
      所測量之坪數為467.36坪（即0.1545頃=1545平方公尺）
      ，每坪：16,500元、總價款：7,71 1,440元」，此部分亦
      經被告所不爭執，故原告與石德源等人間所合意買賣之土
      地面積範圍，應確為原告所主張之467.36坪即1545平方公
      尺無誤。
 （3）再按買賣標的物之利益及危險，自交付時起，均由買受人
      承受負擔。此民法第373條前段固有明文規定。惟按物之
      出賣人，負交付其物於買受人，並使其取得該物所有權之
      義務。又按債務人非依債務本旨實行提出給付者，不生提
      出之效力，此同法第348條、第235條前段亦有明文規定。
      故於79年間，原告繳交買賣價金完畢後，被告即有依照上
      開規定，依債之本旨，交付買賣標的物予原告之義務。而
      民法第373條所稱之買賣標的物之利益及危險，自【交付
      時起】，均由買受人承受負擔，所稱之交付，自應指「依
      債之本旨所為之交付」，倘出賣人根本未依債之本旨而為
      交付，依前開民法第235條之規定，既不生提出之效力，
      則交付應屬尚未完成，而關於買賣標的物之危險負擔自應
      尚未移轉完成。因之，79年間，被告（含其繼承人）等交
      付原告土地之時，並未送請當地之地政機關到現場指界測
      量，並確定經界位置後，再繪製正確之複丈成果圖後再交
      付，致使當初交付之面積，即戊○○現在所占有使用現況
      之土地（如附圖二之Ｃ部分）之面積，僅有1430.07平方
      公尺，不足兩造合意買賣之1545平方公尺，被告雖辯稱：
      當初確有經歸仁地政吳（泰田）先生實地測量後確定面積
      後才交付價金云云，然查：證人吳泰田到庭證稱：「（問
      ：（提示原告93年6月7日之聲請狀附件圖）有無在79年受
      石德源的委託到實地作系爭土地之複丈成果圖？）沒有到
      實地，只有就圖面作測量」（本院93年11月25日言詞辯論
      筆錄參見），被告雖抗辯吳泰田是公務員，故有所顧忌隱
      瞞，然被告對於當初吳泰田乃是以私人身分（而非以地政
      員之公務員身分），以手繪之方式，製作該草圖等情並不
      爭執，而當初如確有送請地政機關到現場指界測量，並確
      定經界位置者，應有繪製正式之「複丈成果圖」，惟被告
      亦無法提出此正確之複丈成果圖以實其說，可知被告稱當
      初有請地政人員實地測量後再交付等，應屬無據，難以採
      信。復查：參酌追加約定書之附圖部分與部分之邊界
      係與北邊之777-2（整編後為91）地號與777-7（整編後為
      92 ）地號土地之邊界相接鄰，然被告已經交付之93年6月
      11 日複丈成果圖之Ｃ部分與Ｂ部分之邊界線，並未與北
      邊之91、92地號之土地相接鄰（反之，原告主張應依附圖
      一交付之123-Ａ001部分與123部分之邊界線則與北邊之91
      、92地號之土地相接鄰），自尚難認被告（及其繼承人）
      當初已經有依債之本旨而為完全之交付，此並不因為原告
      之占有輔助人戊○○有無築起圍牆使用、或牆外是否為道
      路而有所差別，被告（及其繼承人）之前之交付既非依債
      之本旨而完成，則就未完全交付之面積部分，自亦無危險
      已經移轉予原告之情形存在，是被告就此所為之抗辯，尚
      屬無據，難以採信。
 （4）至於有關南邊兩台尺之面積（如93年6月11日複丈成果圖
      之Ｄ部分，面積8.74平方公尺）有無在當初買賣之約定內
      ？被告否認並抗辯：當初是依照第一次付款收據後附之79
      年2月12日歸仁地政吳先生測量圖所繪之位置即有把Ｄ部
      分扣除，第三次付款收據就是依據扣除後的面積來交付，
      可證明Ｄ部分不在買賣範圍內云云。原告則主張：當初約
      定要留做排水之用，後因南邊地勢過高，改到北邊，又另
      取消，所以原告是拿全部沒有扣除Ｄ部份的價金予被告，
      此從第三期付款收據可以看出，故Ｄ部份應包括在內等語
      。故兩造均以「第三次付款收據」作為主要之論證依據，
      然第三次付款收據上既載明「坪數為467.36坪（即1545平
      方公尺）」，則被告原所交付之Ｃ部分面積即已經有所差
      距不足，則若需再扣除Ｄ部份之面積8.74平方公尺，則更
      屬不足，是被告抗辯依第三次付款收據可知並未包括Ｄ部
      份之面積云云，尚屬無據，難以採信。再者，原告主張：
      當初雖有約定留作排水之用，後因南邊地勢過高，改到北
      邊，又另取消等情，亦據證人戊○○到庭證述：「在第一
      次付款的時候，再以追加約定書的方式約定要預留兩台尺
      寬的土地，作為排水之暗溝共同使用，但是還是有買賣，
      因為錢已經付了，並沒有扣掉。後來乙○○的父親石德源
      又跟我說南邊地勢太高無法排水，可否改到北邊，我因考
      慮可共同使用，就同意了，也沒有再多扣錢」（本院94年
      6 月16日言詞辯論筆錄參見），被告雖否認證人戊○○之
      證言，惟並無法提出其他積極具體事證以實其說，故其就
      此部分，所辯亦不足採，故原告當初所交付予被告之總價
      金1,177,440元所購買之土地面積範圍，應確有包括系爭
      之Ｄ部份面積8.74平方公尺無誤。
 （5）再者，兩造對於系爭之土地於83年間因重測，面積從原有
      之2908平方公尺減少為2898.9平方公尺之事實，均不爭執
      ，原告主張兩造各按比例各自負擔減少之面積，亦屬公平
      合理，未偏害於任一方，至被告抗辯應依民法第373條全
      由原告負擔，並無所據，不應准許。故本件原告主張將原
      始購買面積1545平方公尺，扣除土地重測減縮後其分擔之
      4.83平方公尺（9.1㎡×1545/2908＝4.83㎡）部分後，請
      求被告仍應將超過其視為自認部分，即尚不足於如附圖一
      所示之123-Ａ001號，面積1540.17平方公尺之部分，移轉
      登記予原告所有（各二分之一），乃屬於法有據，應予准
      許。
（二）【就超過被告自認之面積應否准予原告通行之部分】：
 （1）本件原告主張就超過被告自認之面積（即現行之道路範圍
      ）之部份亦有通行權，無非係以：土地買賣協議書第6條
      ，以及當初石德源等出賣系爭土地時，系爭仁德段777-14
      地號土地內已經有如原告訴之聲明（二）所示之6公尺寬
      之既成道路存在，並以鄰近仁德段777-18～777-38號14筆
      鄰近土地所有人陳彩備等人，向台南縣政府所提出「住宅
      新建工程設計圖」之位置圖等為證，然查：本件系爭之土
      地買賣協議書、追加約定書、第一至三次付款收據等所提
      及之道路，均未具體指明面積以及範圍，原告主張之土地
      買賣協議書第6條亦僅約定：「道路無條件讓買方進出」
      並未具體指明所稱無條件讓買方進出之道路是否須達6公
      尺之寬度，再參酌追加約定書後附之手繪草圖亦僅有將系
      爭土地劃分為、兩部分，並未具體繪出道路之位置、
      面積或範圍，此並經當初繪圖之證人吳泰田到庭證述：「
      （問：是否有要做既成道路？）沒有，我只有把該圖上的
      土地分成二部分，沒有說要作既成道路用」（本院93年11
      月25日言詞訊問筆錄參見），故可知從土地買賣協議書、
      追加約定書、及之後第一至三次之繳款收據中，僅能知悉
      兩造當初土地買賣之特定位置、價金以及面積等，故買賣
      協議書中所稱供買賣雙方出入通行之道路，自應以原有之
      既成道路為準無疑，原告尚無依據買賣協議書之約定，請
      求通行原非屬既成道路土地之權利，自屬當然之理。
 （2）再查：經本院至現場履勘時，系爭土地上之現有既存道路
      即如93年6月11日複丈成果圖之Ｂ部分（亦即被告自認應
      予原告通行之範圍），此有本院於94年7月12日之現場勘
      驗筆錄、現場圖、以及93年6月11日複丈成果圖各一份附
      卷可稽，是原告空言主張當初石德源等出賣系爭土地時，
      系爭土地內已經有如訴之聲明（二）所示之6公尺寬之既
      成道路存在，並依土地買賣協議書第6條約定主張就超過
      被告自認之部分，仍應保留供作原告通行之用云云，則屬
      於法無據，不應准許。至於原告所提出之鄰近所有權人向
      台南縣政府所提出「住宅新建工程設計圖」之位置圖，則
      顯與本件系爭土地是否應留6公尺寬之道路予原告通行，
      無直接之因果關聯，尚無證明之效力。此外，如附圖（二
      ）【收件日期93年6月11日之複丈成果圖】所示之Ｂ部分
      （面積為482.38平方公尺）雖有部分（西邊）之所有權歸
      屬於原告共有，有部分（東邊）歸屬於被告共有，惟該部
      分之土地現況既即為鋪設柏油之道路，供人通行，則縱使
      辦理所有權移轉登記後，亦不致於妨礙雙方對於系爭道路
      通行之使用權利，此與當初之土地買賣協議書之真意亦無
      相違背之處，併此敘明。
五、綜上所述，本件原告本於買賣契約以及繼承之法律關係，請
    求：被告應將坐落於台南縣仁德鄉○○段123地號，地目田
    ，面積2898.90平方公尺之土地中，如附圖（一）【複丈日
    期93年6月10日之複丈成果圖】所示之123-Ａ001部分，面積
    為1540. 17平方公尺移轉登記為原告共有，所有權應有部份
    均為二分之一；以及被告不得阻礙原告通行於如附圖（二）
    【收件日期93年6月11日之複丈成果圖】所示之Ｂ部分道路
    （面積為482.38平方公尺）等，依法自無不符，應予准許。
    惟逾此部分之請求，則屬無據，難以准許，應予駁回。
六、本件事證已臻明確，兩造其餘主張及舉證，經核與本件判決
    結果不生影響，爰不另一一論述，併此敘明。
七、據上論結，本件原告之訴為一部有理由，一部無理由，依民
    事訴訟法第385條第1項前段、第79條、第85條第2項，判決
    如主文。
中　　華　　民　　國　　94　　年　　9 　　月　　8 　　日
                  民事第四庭    法　官　林臻嫺
以上正本係照原本作成
如對本判決上訴，須於判決送達後20日內向本院提出上訴狀
中　　華　　民　　國　　94　　年　　9 　　月　　8 　　日
                                書記官　蔡蘭櫻
